【裁判字號】    99,重上,11
【裁判日期】    990518
【裁判案由】    清償借款
【裁判全文】
臺灣高等法院臺中分院民事判決          99年度重上字第11號
上  訴  人  丁○○○
            丙○○
兼上二人共同
訴訟代理人  乙○○○
上三人共同
訴訟代理人  張慶達律師
被 上訴 人  台灣土地銀行股份有限公司
法定代理人  戊○○
訴訟代理人  甲○○
上列當事人間請求清償借款事件，上訴人對於中華民國98年11月
5日台灣台中地方法院95年度訴字第419號第一審判決提起上訴，
本院於99年5月4日言詞辯論終結，判決如下：
    主      文
上訴駁回。
第二審訴訟費用由上訴人連帶負擔。
    事實及理由
一、被上訴人主張：
（一）上訴人丁○○○於民國（下同）85年8月31日邀同上訴人
      乙○○○及丙○○為連帶保證人，向原台中縣豐原市農會
      （下稱豐原市農會，該農會信用部於90年9月15日讓與被
      上訴人）借款新台幣（下同）600萬元（下稱系爭借款）
      ，約定87年8月31日全部清償，利息以年利率9.75%計算，
      每月繳息乙次，遲延履行時，其逾期在6個月以內者，按
      原利率10%，超過6個月者，就超過部分，按原利率20%計
      算之違約金。經簽具同一內容借據乙張，交予被上訴人收
      執。而兩造當事人間另案請求清償借款事件（即上訴人丙
      ○○於85年8月31日向豐原市農會借款45,000,000元，上
      訴人乙○○○、丁○○○為其連帶保證人，經原審判命上
      訴人應連帶給付被上訴人8,000,000元，及自87年12月24
      日起至清償日止按年息9.75%計算之利息，暨自88年1月25
      日起至清償日止，其逾期在6個月以內者，按上開利率10%
      ，逾期6個月者，超過6個月部分按上開利率20%計付違約
      金。並駁回被上訴人其餘之訴之清償借款事件）業經台灣
      台中地方法院（下稱台中地院）於93年9月24日以93年度
      重訴字第113號及本院於94年8月3日以94年重上字第3號民
      事判決（以下稱前訴）確定。由本院94年重上字第3號民
      事判決第4頁第五點兩造不爭執之事實第1項，上訴人等業
      已承認於85年8月31日向豐原市農會借得本件系爭600萬元
      之借款。詎上訴人借款至今，利息只繳至87年12月23日，
      任催不理，有附呈之借據影本可證，為此爰依消費借貸及
      連帶保證之法律關係，訴請上訴人等應連帶負清償責任，
      並聲明求為：上訴人應連帶給付伊6百萬元及自87年12月2
      4日起至清償日止，按年利率百分之9.75計算之利息，並
      自民國88年1月25日起至清償日止，其逾期6個月以內者，
      按上開利率百分之10，逾期超過6個月者，按上開利率百
      分之20加計違約金之判決。
（二）上訴人於本院94年度重上訴字第3號民事判決第4頁第五點
      兩造不爭執之事實第1項，已承認上訴人丙○○（借款人
      ）於85年8月3l日向豐原市農會借款4500萬元，上訴人丁
      ○○○、乙○○○為連帶保證人，及上訴人丁○○○（借
      款人）亦於同日向豐原市農會借得本件系爭600萬借款，
      上訴人丙○○、乙○○○為連帶保證人。另由本院94年度
      重上訴字第3號民事判決文第5頁第六點兩造爭點為上訴人
      丙○○於86年4月23日匯款1600萬元究係全部用以清償丙
      ○○（借款人）之貸款或將其中600萬元用以清償丁○○
      ○（借款人）之貸款；經該判決認定上訴人丙○○於86年
      4月23日匯款1600萬元係全部用以清償丙○○（借款人）
      之貸款。故系爭借款尚未清償。依該前訴判決，上訴人丙
      ○○（借款人）、乙○○○（連帶保證人）、丁○○○（
      連帶保證人）等3人應連帶給付被上訴人債權本金800萬元
      及利息、違約金，並經台中地方法院民事執行處92年執字
      第23088號強制執行事件，將上訴人乙○○○於86年6月20
      日移轉登記予訴外人張大舜之座落於豐原市○○段693及
      702地號土地拍定，依原審法院93年9月6日分配表所示，
      上開土地拍賣案款總計812萬2000元，經扣除執行費11萬
      2336元及土地增值稅8萬8078元，被上訴人對上訴人（借
      款人）丙○○債權實際受償792萬1586元（計算式：00000
      000000000000000＝0000000），此筆分配款被上訴人依
      原審判決確定對上訴人丙○○（借款人）之貸款，依民法
      第323條之抵充順序，先抵充利息，再充本金後，仍不足
      受償本金及違約金，故系爭拍賣案款受償後，上訴人等人
      尚積欠上訴人丙○○（借款人）向被上訴人借款4500萬元
      其中之517萬0532元及利息、違約金未為清償。由上述可
      知，上訴人丁○○○（借款人）以上訴人丙○○、乙○○
      ○為連帶保證人名義之系爭借款600萬元，尚未清償。
（三）由被上訴人所提出上訴人丁○○○於豐原市農會活期存款
      帳號 0000000號交易明細表與放款支出傳票影本，顯示豐
      原市農會於85年8月31日撥付600萬元與上訴人丁○○○帳
      戶，足證明上訴人丁○○○向豐原市農會借款600萬元。
      又前訴認定上訴人丙○○於86年4月23日匯款1600萬元需
      全部用以清償丙○○（借款人）之貸款；至使原先豐原市
      農會將上訴人丙○○於86年4月23日匯款1600萬元，先償
      還上訴人丁○○○借款600萬元及丙○○（借款人）之借
      款1000萬元應給予更正。而上訴人丁○○○系爭借款600
      萬元，利息只繳至87年12月23日；被上訴人請求上訴人等
      人應連帶給付被上訴人債權本金600萬元，及自87年12月
      24日起至清償日止，按年利率9.75%計算之利息；暨自88
      年1月25日起至清償日上，其逾期在6個月以內者，按上開
      利率10%，逾期6個月者，超過6個月部份按上開利率20%計
      付違約金。上訴人雖提出另案本院95年度上訴字第833號
      刑事判決書，經查該判決已經最高法院98年度臺上字第39
      41號刑事判決撤銷，發回本院，請求援用該案卷證資料。
（四）於本院補充陳述：
    1.豐原市農會依據行政院函令修正農會信用業務管理辦法，
      為符該辦法之規定，該會理事會會議決議通過，85年度對
      每一會員擔保放款，最高放款額為5000萬元。而上訴人丙
      ○○85年8月31日資金需求5100萬，礙於上開規定，才分
      由上訴人丙○○借款4500萬元，上訴人丁○○○借款600
      萬元。
    2.上訴人以訴外人林隆登有其所謂詐領款項之行為云云，惟
      查林隆登係當時豐原市農會總幹事，被上訴人縱於90年9
      月15日承受豐原市農會信用部營業及資產負債，但亦僅限
      於承受豐原市農會之信用部營業及資產負債而已，豐原市
      農會之法人格迄今仍然存在而從未消滅，故縱林隆登縱有
      何侵權行為亦與被上訴人無關。又農會總幹事之遴聘、解
      聘，本由農會負責，而由理事會就中央或直轄市主管機關
      遴選之合格人員中聘任之，農會法第11條第10款及第25條
      均明有明文，而豐原市農會之法人格既未消滅，被上訴人
      亦未承受該會之人事業務，故縱林隆登有所謂詐領上訴人
      款項之行為，被上訴人亦非其僱用人，自無民法第188條
      規定之適用。
    3.上訴人丙○○於81年間以訴外人沈義文等人名義，共向豐
      原市農會借款1億9000萬元，迄83年9月16日止共積欠該農
      會本金即高達1億9000萬元及利息581萬6369元、違約金38
      萬3023元，共1億9619萬9392元等情，為上訴人丙○○於
      本院96年度重訴字第2號審理時所不爭執，亦有訴外人林
      隆登於該案提出之計算書可按，若上訴人丙○○前揭匯款
      均用以清償前揭貸款，其貸款餘額本金應為3000萬元而非
      6300萬元，然上訴人三人於83年9月16日之後仍依6300萬
      元之欠款繳交利息，已為上訴人丙○○所自承，並有豐原
      市農會放款利息收入傳票影本附於該案卷宗可稽。上訴人
      乙○○○於85年8月5日再向豐原市農會借款6300萬元（即
      所謂換單）並由上訴人丙○○、丁○○○擔任借款人或連
      帶保證人，足見上訴人三人就其前揭匯款所清償農會貸款
      後之餘額本金為6300萬元均已知悉，若訴外人林隆登所提
      領之3000萬元應用以清償農會貸款，上訴人三人豈會仍依
      6300萬元貸款本金繼續繳息、換單。
二、上訴人則以：
（一）被上訴人又主張上訴人丁○○○於85年8月31日向豐原市
      農會借款600萬元，並以上訴人丙○○、乙○○○連帶保
      證人，惟依被上訴人所提出丁○○○存摺交易明觀之，被
      上訴人並無將600萬元資金存入丁○○○帳戶，被上訴人
      主張上訴人3人應連帶清償系爭600萬元借款之本息、違約
      金，為無理由。且被上訴人於本案所主張之金額，依本院
      94 年度重上第3號確定判決書第6頁第6項最後段，已認定
      被上訴人不得再請求清償系爭借款，被上訴人仍執陳詞請
      求上訴人等給付系爭600萬元、本息、違約金，亦為無理
      由。
（二）本件上訴人等之債務原早於被上訴人前身豐原市農會時期
      ，於83年9月16日上訴人乙○○○代理要還上訴人等人於
      豐原市農會之系爭貸款時，豐原市農會總幹事林隆登擅自
      變更上訴人要全數還款之法律行為意旨，利用職權偽造上
      訴人丙○○四張現金提款條共計3000萬元，並盜用丙○○
      之帳戶印鑑章，蓋於上開四張取款憑條，再交予不知情之
      農會承辦櫃檯人員，使承辦櫃檯人員陷於錯誤，誤認係丙
      ○○欲自其帳戶中提領上開金額，而依該四紙取款憑條之
      記載，將現金交予林隆登，至上訴人丙○○於被上訴人帳
      戶內之3000萬元之存款消失，違反上訴人乙○○○已為清
      償貸款之法律行為。然上訴人乙○○○確已於83年9月16
      日向豐原市農會信用部清償系爭貸款，該3000萬元已包含
      本件600萬元貸款，詎豐原市農會卻未為貸款總額減少300
      0萬元之紀錄，反而為滾利之記載。故依上開事實，被上
      訴人所承受之豐原市農會雖未記載，然就民法清償效力規
      定觀之，應仍認其具有清償法律效果，上訴人等確實已未
      欠被上訴人任何債務，且被上訴人有溢領之不當得利金額
      事實存在。上開事實關於豐原市農會總幹事林隆登之犯行
      業經台中高分院95年度上訴字第833號刑事判決認定無誤
      。則豐原市農會信用部因其內部作業問題，致上訴人丙○
      ○於豐原市農會信用部之存款3000萬元因不實記錄而蒸發
      ，而事實上83年9月16日豐原市農會信用部未曾領款給付
      上訴人丙○○或其代理人乙○○○，卻以製作3000萬元提
      領之電腦紀錄方式，消除上訴人丙○○存款帳戶3000萬元
      之紀錄。而當時上訴人已受豐原市農會之催繳，上訴人丙
      ○○及乙○○○不可能於該日已自他銀行貸款取得存入豐
      原市農會之款項，同意由無債務關係之林隆登受領該3000
      萬元。然林隆登竟為己利，製作不實之文書，使上訴人受
      有資產受拍賣之損害。故83年9月16日並無由上訴人丙○
      ○帳戶移轉此3000萬元之所有權予林隆登之紀錄，故林隆
      登取走的是豐原市農會甲存帳戶於合作金庫銀行的錢，上
      訴人丙○○之帳戶資料雖記載領取現金3000萬元，惟當時
      豐原市農會並未將此筆金錢點交予上訴人丙○○或乙○○
      ○，上訴人乙○○○既認其基於清償本件貸款而交付印鑑
      ，誤以豐原市農會已為相對應3000萬元之消滅記載。是以
      林隆登所提領之3000萬元並非上訴人丙○○或乙○○○所
      提領，是為林隆登所盜領，被上訴人為林隆登之僱用人，
      上訴人主張以對被上訴人損害賠償請求權為本件借款債權
      之抵銷。
（三）於本院補充陳述：
    1.因上訴人否認收到 600萬元借款，是被上訴人依民事訴訟
      法第 277條規定，就交付借款予上訴人之有利於己之事實
      有舉證之責任。雖被上訴人於原審已提出交易明細及放款
      支出傳票影本各 1份為證，然上述資料僅係被上訴人內部
      自製之文書且係影本，被上訴人亦未提出原本互核，真實
      性不無可疑？被上訴人雖另提出丁○○○之借據原本、借
      款申請書等書面文件，但85年 8月31日轉帳到丁○○○帳
      戶內有二筆金額，分別為1200萬元及系爭 600萬元，於85
      年 8月31日同日豐原市農會經過農會自行二次訂正後業已
      扣除1800萬元（即1200萬元+600萬元），此可從豐原市農
      會交易明細表中交易金額顯示－1800萬可知；該農會又於
      同日將1800萬元（含系爭600萬元借款）轉回農會自己所
      設「20029」帳戶內。以上足徵上訴人陳稱沒收到系爭600
      萬元顯係真實。當時放款主辦人甲○○在本院陳稱：「…
      …撥款清償的部份，在原審證二、證三都有敘述清楚丙○
      ○借新還舊的部份」等語。惟85年8月間丁○○○並未被
      農會告知系爭借款之金額及用途；而且，如丙○○有何筆
      借款未償，被上訴人亦未取得丁○○○之同意，將系爭60
      0萬元回充清償丙○○之舊債。因之，果讓上訴人負擔此
      筆600萬元鉅債，不合法、理、情甚明。再者，如系爭600
      萬元係借新清償丙○○之舊債，為何於本院94年度重上字
      第3號判決中，被上訴人未扣除此筆償還金額？是本件被
      上訴人所辯借新還舊之說，誠為不通之論。
    2.被上訴人辯稱：「本院94年度重上訴字第3號判決書第4頁
      第5點兩造不爭執之事實第1項，上訴人等已承認……丁○
      ○○亦於85年8月31日向豐原市農會借款600萬元」云云。
      惟本院重上訴字第3號該案係針對上訴人丙○○之借款清
      償情形方向審理，而未針對被上訴人對丁○○○另外積欠
      600萬元是否存在提供兩造辯論，倘以該案中上訴人已不
      爭執系爭600萬元，即謂上訴人丁○○○已自認借得系爭
      600萬元，實欠公允。況本案被上訴人是否可對上訴人主
      張系爭600萬元？上訴人陳稱：「（對於600萬元借款已撥
      付給被告，有何意見？）有意見，被告根本就沒有領到。
      」（參98年9月10日原審言詞辯論筆錄）；且被上訴人所
      貸給丁○○○之600萬元究竟如何給付丁○○○，迄今未
      見被上訴人舉證說明借款流向？因之，被上訴人不能率認
      上訴人於本院94年度重上字第3號判決已承認有系爭600萬
      元借款。
    3.兩造間之借款交易行為，如被上訴人提出之借款資料為真
      ，則上訴人丙○○為借款人，另上訴人丁○○○、乙○○
      ○為丙○○之連帶保證人；上訴人丁○○○為借款人，上
      訴人丙○○、乙○○○亦為丁○○○之連帶保證人，且借
      款人與連帶保證人所負之法律清償責任相同。如是，上訴
      人等如有資金需求，於85年8月31日一次借出所需資金即
      可，何需於85年8月31日，同日竟分成二筆，即一筆由丙
      ○○貸出4500萬元；另一筆由丁○○○貸出600萬元？且
      依被上訴人於另案本院94年度重上字第3號清償借款事件
      主張，86年4月23日丙○○所匯款1600餘萬元，係先抵充
      上訴人丁○○○之借款600萬元，益徵本件系爭600萬元之
      借款已包括在前次本院94年度重上字第3號判決4500萬元
      借款內，否則被上訴人為何未於上述該案清償借款訴訟中
      一併向上訴人3人主張該筆600萬元借款？從而，被上訴人
      是否仍可向上訴人3人提起系爭借款600萬元之訴訟？因上
      開前訴已做判斷且已判決確定，被上訴人自不可向上訴人
      另行起訴求償系爭600萬元，否則違悖一事不再理原則。
三、原審經審酌兩造所提出之攻擊防禦方法後，認上訴人等應連
    帶給付被上訴人6百萬元及自87年12月24日起至清償日止，
    按年利率百分之9.75計算之利息，並自民國88年1月25日起
    至清償日止，其逾期6個月以內者，按上開利率百分之10，
    逾期超過6個月者，按上開利率百分之20加計違約金，而為
    上訴人敗訴之判決。上訴人對原判決不服提起上訴，於本院
    聲明：(一)原判決廢棄。(二)上開廢棄部份，被上訴人在第一審
    之訴駁回。(三)第一、二審訴訟費用由被上訴人負擔。被上訴
    人答辯聲明則為：(一)上訴駁回。(二)第二審訴訟費用由上訴人
    負擔。
四、兩造間不爭執之事項：
    按兩造於原審為整理並協議簡化爭點整理時，將下列四點均
    列為不爭執事項（見原審卷(二)第30頁），依民事訴訟法第27
    0條之1第3項規定，兩造自應同受其拘束（最高法院97年度
    台上字第1551號民事裁判參照）。故上訴人請求刪除經原審
    法官為協議簡化爭點整理後，兩造所不爭執之事項（見本院
    卷第152頁背面），即屬無從准許，併此敘明。
（一）上訴人乙○○○曾提供重測後台中縣豐原市○○段693、7
      02地號土地設定抵押權，擔保前揭系爭600萬元借款及上
      訴人丙○○另向台中縣豐原市農會之4500萬元借款。
（二）被上訴人於90年9月15日概括承受豐原市農會之營業，並
      取得前揭借款債權。
（三）原審法院92年度執字第 23088號強制執行事件被上訴人受
      償792萬1586元，被上訴人先抵充前揭本院94年度重上字
      第3號清償借款事件確定判決所示之800 萬元自87年12月
      24日起至93年6月21日拍定日之利息共計428萬6795元及本
      金363萬4791元，仍有本金436萬5209元及違約金80萬5323
      元未受償。
（四）訴外人即前豐原市農會總幹事林隆登於83年9月16日以丙
      ○○之印章蓋用於活期存款取款憑條上，分別提領700萬
      元、800萬元、800萬元、700萬元共計3000萬元之存款。
五、當事人間有爭執之事項為，(一)本件借款是否業已清償？(二)上
    訴人下列抵銷之主張是否有理由：上訴人主張以對被上訴
    人主張損害賠償請求權主張抵銷債權，是否有理由？上訴
    人主張訴外人林隆登所提領之3000萬元不生清償之效力，故
    上訴人以3000萬元存款抵銷系爭借款？茲分別析述如下：
（一）本件借款是否業已清償？
    1.被上訴人主張上訴人丁○○○邀同上訴人乙○○○及丙○
      ○為連帶保證人，向原豐原市農會借款系爭600萬元之前
      揭事實及目前尚積欠系爭600萬元借款本金、利息及違約
      金之事實，有被上訴人提出之擔保放款借據影本1份、交
      易明細及放款支出傳票影本及借款申請書影本各1份為證
      （見原審卷(一)第20頁、卷(二)第35、36頁及本院卷第70頁）
      。又於台灣台中地方法院93年度重訴字第113號與本院94
      年度重上字第3號兩造清償借款事件中，被上訴人請求上
      訴人連帶清償另筆4500萬元之借款、遲延利息及違約金事
      件中，被上訴人主張上訴人丙○○於86年4月23日匯入豐
      原市農會之1600萬元其中600萬元乃係清償本件600萬元借
      款，惟上訴人於該案抗辯並非清償本件系爭600萬元借款
      ，而係全數清償該案4500萬元借款，且未否認本件系爭60
      0萬元借款法律關係存在，嗣該案判決確定，認定上訴人
      抗辯1600萬元匯款係全數清償該筆4500萬元之借款，本件
      系爭600萬元借款及利息、違約金均未清償，並經判決確
      定，此有前揭判決書影本可稽（見本院卷第33至43頁）。
      上訴人於本院審理時雖又爭執本件系爭600萬元借款未經
      豐原市農會撥入借款人丁○○○帳戶內，否認有收到系爭
      600萬元借款，縱使被上訴人於原審已提出交易明細及放
      款支出傳票影本各1份為證，然上述資料僅係被上訴人內
      部自製之文書且係影本，被上訴人亦未提出原本互核，真
      實性不無可疑云云，惟本件借款豐原市農會確實已撥入借
      款人丁○○○帳戶內，此有被上訴人於原審所提出之前揭
      交易明細及放款支出傳票影本各1份為證，並於本院庭呈
      上訴人丁○○○之借款申請書與擔保放款借據原本，經本
      院審核無誤後影印發還（見原審卷(一)第20頁、卷(二)第35、
      36頁及本院卷第64、70頁），上訴人空言否認，稱被上訴
      人無上訴人簽領之600萬元證據云云，即屬無據。況本件
      上訴人乙○○○於本院94年度重上字第3號請求清償借款
      事件於94年4月15日行準備程序時，亦自承「另丁○○○
      所欠豐原農會六百萬元（本院按：即指系爭600萬元借款
      ），已償還，土地銀行不得主張由丙○○所匯之款來清償
      」．「（受命法官問：你稱邱廖鷥香所借六百萬元已清償
      ，收據有無帶來．有何証據証明錢己還了？）豐原農會都
      沒有給我們收據．我是向民間借來還的。」等語，業經本
      院調閱上開事件卷宗查證屬實（見本院94年度重上字第3
      號請求清償借款事件卷第85、86頁；本審卷第172、173頁
      ），顯見上訴人等於本院94年度重上字第3號請求清償借
      款事件審理時，就上訴人邱廖鷥香向豐原市農會借得本件
      系爭600萬借款，上訴人丙○○、乙○○○為連帶保證人
      等之事實，並不爭執（僅辯稱已清償而已），且由本院將
      該事實列為「五、兩造不爭執之事實：1......丁○○○
      亦於85年8月31日向豐原市農會借6,000,000元，並以丙○
      ○、乙○○○為連帶保證人。」（見本審卷第40頁背面）
      ，揆諸民事訴訟「爭點效」之原則（見最高法院92年度台
      上字第315號、88年度台上字第557號判決意旨參照），本
      院就本件於同一當事人就與該主要爭點有關所提起之後訴
      訟，不得為相反之主張，法院亦不得作相反之判斷，始符
      合誠信原則。是本院認上訴人於本院審理時雖又爭執本件
      系爭600萬元借款未經豐原市農會撥入借款人丁○○○帳
      戶內，否認有收到系爭600萬元借款云云，與上訴人乙○
      ○○上開所言及前訴上揭列為「五、兩造不爭執之事實：
      1.」之主要爭點事實不符，自不能採信。
    2.上訴人雖又辯稱系爭 600萬元借款業由上訴人前揭1600萬
      元匯款所清償云云，惟本院審酌前揭台灣台中地方法院93
      年度重訴字第113號清償借款事件中，上訴人已抗辯1600
      萬元匯款並未清償本件系爭600萬元借款，全數清償該筆
      4500萬元借款等語，上訴人於本件卻又翻異前辭改稱該16
      00萬元匯款已用以清償系爭600萬元借款，亦顯屬矛盾，
      不足採信。另上訴人曾抗辯前案確定判決之債務，經被上
      訴人執行後，曾溢算利息，應抵充本件系爭600萬元借款
      云云，經查，被上訴人曾持前案確定判決向原審法院聲請
      強制執行，經原審法院92年度執字第23088號強制執行事
      件被上訴人受償792萬1586元，被上訴人先抵充前揭確定
      判決所示之800萬元自87年12月24日起至93年6月21日拍定
      日之利息共計428萬6795元及本金363萬4791元，仍有本金
      436萬5209元及違約金80萬5323元未受償等情，業為兩造
      所不爭執（見前開兩造間不爭執之事項：（三）之部分）
      ，故上訴人主張前案強制執行曾溢算利息，應抵充本件借
      款云云，為無理由。從而被上訴人主張上訴人等人積欠前
      揭借款之事實，應為屬實。
    3.上訴人另辯稱其等如有資金需求，一次借出所需資金即可
      ，何須分成二筆？且本件系爭600萬元之借款已包括在前
      次本院94年度重上字第3號判決4500萬元借款內，被上訴
      人起訴請求違背一事不再理原則云云。經查，對於上訴人
      等若有需資金為何不一次借足而要分兩次部分，被上訴人
      主張，豐原市農會依據行政院函令修正農會信用業務管理
      辦法，為符該辦法之規定，該會理事會會議85年決議通過
      ，對每一會員擔保放款，擔保放款最高放款額為5000萬元
      ，並提出豐原市農會決議案影本1份為證（見本院卷第44
      頁），而上訴人丙○○85年8月31日資金需求5100萬，礙
      於上開規定，才分由上訴人丙○○借款4500萬元，上訴人
      丁○○○借款600萬元，洵屬合理，勘予採信。至於前訴
      本院94年度重上字第3號判決，被上訴人向上訴人等係請
      求上訴人丙○○借款4500萬元之部分，本訴則是向上訴人
      等請求上訴人丁○○○借款600萬元部分，兩者訴訟標的
      不同，並未違背一事不再理原則，應無疑義。
（二）上訴人丙○○主張以被上訴人侵權行為損害賠償金額及消
      費寄託3000萬元存款抵銷，是否有理由？
      按為訴訟標的之法律關係，於確定之終局判決中已經裁判
      者，就該法律關係即有既判力，當事人雖僅於新訴訟用作
      攻擊防禦方法，法院亦不得為反於確定判決意旨之裁判（
      最高法院30年上字第8號判例參照）。上訴人丙○○曾對
      被上訴人提起訴訟，主張訴外人林隆登於83年9月16日盜
      領上訴人丙○○之3000萬元存款，被上訴人為訴外人林隆
      登之僱用人且受讓豐原農會信用部之營業，依民法第188
      條侵權行為損害賠償請求權、第197條第2項不當得利返還
      請求權及第602、597、599條之消費寄託返還請求權，請
      求被上訴人與訴外人林隆登連帶給付3000萬元及遲延利息
      ，經本院96年度重訴字第2號民事判決、最高法院98年度
      台上字第657號民事裁定確定（見原審卷(一)第211至223、2
      39頁），認定被上訴人並非訴外人林隆登之僱傭人，上訴
      人丙○○之侵權行為請求權已罹於時效，且訴外人林隆登
      提領3000萬元係經上訴人丙○○所同意，並無盜領行為，
      故上訴人丙○○之請求均無理由。依前揭法律規定，上訴
      人丙○○前揭請求業經前揭判決確定而生既判力，上訴人
      丙○○與本件訴訟之上訴人3人再行以前揭請求權主張抵
      銷系爭借款600萬元本息及違約金，即無理由。
（三）上訴人丁○○○、乙○○○主張以上訴人丙○○對被上訴
      人之侵權行為損害賠償金額及消費寄託3000萬元存款主張
      抵銷，是否有理由？
    1.查上訴人廖鸞香、乙○○○二人並非前案判決之當事人，
      不受前揭判決既判力所拘束，故上訴人廖鸞香、乙○○○
      於本件訴訟仍得以上訴人丙○○對被上訴人之侵權行為及
      消費寄託請求權提出抵銷抗辯，核先敘明。
    2.上訴人丁○○○、乙○○○雖亦主張上訴人丙○○於83年
      9月16日由臺中中小企銀匯款1億6420萬1581元輾轉存入被
      上訴人在豐原市農會開立之18310帳號活期存款帳戶，詎
      被上訴人之受僱人即當時農會總幹事林隆登於同日未經上
      訴人丙○○同意，擅自以丙○○之印章蓋用於活期存款取
      款憑條上，分別提領700萬元、800萬元、800萬元、700萬
      元共計3000萬元之存款，被上訴人對林隆登偽造文書盜領
      存款之行為，應負僱用人連帶損害賠償責任云云，然為被
      上訴人所否認。經查：
      按因侵權行為所生之損害賠償請求權，自請求權人知有
        損害及賠償義務人時起，二年間不行使而消滅。民法第
        197條第1項前段定有明文。又關於侵權行為損害賠償請
        求權之消滅時效，應以請求權人實際知悉損害及賠償義
        務人時起算，非以知悉賠償義務人因侵權行為所構成之
        犯罪行為經檢察官起訴，或法院判決有罪為準（最高法
        院72年度台上字第738號判例參照）。經查，上訴人丁
        ○○○、乙○○○二人所主張之侵權行為，係以訴外人
        林隆登於83年9月16日擅自在上訴人丙○○帳戶內提領
        3000萬元，而上訴人等於85年7、8月間由上訴人乙○○
        ○出具申請書，向豐原市農會辦理6300萬元貸款之相關
        事宜，上訴人丁○○○、丙○○為前揭貸款之借款人或
        連帶保證人等情，業有申請書影本1份、借款申請書影
        本4份、借據影本3份為證（見本院96年度重訴第2號卷
        (一)第160至168頁），故渠三人於辦理前揭貸款時衡情應
        已知悉渠三人於豐原市農會之貸款餘額為6300萬元，前
        揭3000萬元經訴外人林隆登提領而未用以清償原先向豐
        原市農會之貸款，故上訴人三人於斯時即已知悉訴外人
        林隆登提領3000萬元之事實；況上訴人丁○○○、乙○
        ○○二人所主張之侵權行為請求權，係以訴外人林隆登
        於83年9月16日擅自在上訴人丙○○伊帳戶內提領3000
        萬元，於88年4月29日向臺灣臺中地方法院檢察署提起
        偽造文書告訴，可見上訴人丙○○至遲在88年4月間即
        已知悉該侵權行為之事實，距上訴人丙○○提起刑事附
        帶民事訴訟已逾2年。上訴人丁○○○、乙○○○於本
        件訴訟仍主張以上訴人丙○○對被上訴人之侵權行為請
        求權主張抵銷，即無理由。
      退步言之，訴外人林隆登於83年9月16日仍擔任豐原市
        農會總幹事，而農會總幹事之遴聘、解聘，係由農會負
        責，此觀農會法第11條第10款規定自明，被上訴人雖於
        90年9月15日承受豐原市農會信用部營業及資產負債，
        然豐原市農會之法人格仍然存在，並未消滅，被上訴人
        並未受讓豐原市農會對第三人之侵權行為債務，此有台
        中縣豐原市農會與台灣土地銀行讓與承受公告影本附於
        本院96年度重訴第2號卷足憑（見本院96年度重訴第2號
        卷(一)第155頁）。是不論訴外人林隆登於執行業務時是
        否有盜領上訴人丙○○之前揭存款，被上訴人既非訴外
        人林隆登之僱用人，亦未受讓豐原市農會之侵權行為損
        害賠償債務，從而，被上訴人以民法第188條第1項前段
        規定，請求被上訴人應與林隆登連帶負侵權行為損害賠
        償責任，即無理由。
    3.訴外人林隆登提領上訴人丙○○前揭3000萬元存款，豐原
      市農會對上訴人丙○○是否已生消費寄託清償之效力？
      按民法第602條所稱之「消費寄託」，除寄託物為代替
        物得由受寄人以種類、品質、數量相同之物返還外，必
        以寄託物之保管為目的，並約定移轉寄託物之所有權於
        受寄人者始足當之。而金融機關與存款戶係消費寄託關
        係，僅須存款戶將金錢之所有權移轉於金融機關，並約
        定金融機關返還相同之金額，即告成立（最高法院89年
        度台上字第2853號、93年度台上字第1735號判決參照）
        。
      上訴人丙○○曾於81年至83年間與上訴人丁○○○及訴
        外人沈義文、邱渙福、朱欽清等人名義共向豐原市農會
        借得1億9000萬元，並以上訴人丙○○所有坐落臺中縣
        豐原市○○段406、454、454-1、58地號土地及臺中縣
        豐原市○○段289地號土地供為擔保，設定最高限額抵
        押權，嗣上訴人丙○○於83年4月11日將前開抵押物之
        前揭406、454、454-1地號等3筆土地出售予訴外人莊進
        興，莊進興則以金九華公司名義，以前揭3筆土地改向
        臺中中小企銀崇德分行辦理抵押借款，由臺中中小企銀
        於93年月16日輾轉匯款1億6420萬1581元至豐原市農會
        上訴人丙○○之帳內，上開匯款金額中之1億3319萬939
        2元用以清償上訴人丙○○積欠豐原市農會之部分貸款
        本息，另由訴外人林隆登提領上訴人丙○○700萬、800
        萬元、800萬元、700萬元共計3000萬元等情，業兩造所
        不爭執，並有豐原市農會交易明細表可稽（見本院96年
        度重訴第2號卷(一)第94頁）。
      上訴人丙○○於81年間起以訴外人沈義文等人之名義，
        共向豐原市農會借款1億9000萬元，迄83年9月16日止共
        積欠該農會本金即高達1億9000萬元及利息581萬6369元
        、違約金38萬3023元，共1億9619萬9392元等情，為上
        訴人丙○○於前案所不爭執，亦有訴外人林隆登於該案
        提出之計算書在卷可按，若上訴人丙○○前揭匯款均用
        以清償前揭貸款，其貸款餘額本金應為3000萬元而非63
        00萬元，然上訴人三人於83年9月16日之後仍依6300萬
        元之欠款繳交利息，已為上訴人丙○○於自承，並有豐
        原市農會放款利息收入傳票影本附於該案卷宗可稽（見
        本院96年度重訴第2號卷(一)第191、192、200、201頁）
        ，又上訴人乙○○○於85年8月5日再向豐原市農會借款
        6300萬元（即所謂換單）並由上訴人丙○○、丁○○○
        擔任借款人或連帶保證人，此有前揭申請書影本1份、
        借款申請書影本4份、借據影本3份為證，足見上訴人3
        人就其前揭匯款所清償農會貸款後之餘額本金為6300萬
        元均已知悉，若訴外人林隆登所提領之3000萬元應用以
        清償農會貸款，上訴人三人豈會仍依6300萬元貸款本金
        繼續繳息、換單，故上訴人丁○○○、乙○○○主張訴
        外人林隆登提領3000萬乃屬未經渠等同意之盜領行為，
        顯有違常情，不足採信。從而渠二人於本件主張訴外人
        林隆登使用上訴人丙○○印鑑所為提領3000萬元之行為
        ，不生消費寄託之清償效力云云，欲以3000萬元存款抵
        銷本件借款云云，即無理由。
六、綜上所述，本件上訴人3人尚未清償前揭系爭借款600萬元，
    且彼等主張前揭抵銷抗辯均無理由，故被上訴人依消費借貸
    及連帶保證之法律關係，訴請上訴人等應連帶給付系爭借款
    600萬元本息及違約金，為有理由，應予准許。從而，原審
    所為上訴人敗訴之判決，並無違誤。上訴意旨指摘原判決不
    當，求予廢棄改判，為無理由，不應准許。
七、本件判決基礎已臻明確，兩造其餘主張或陳述及其攻擊防禦
    方法，於本件判決結果不生影響，爰不予一一論述，附此敘
    明。
八、據上論結，本件上訴為無理由，依民事訴訟法第449條第1項
    、第85條第2項，判決如主文。
中    華    民    國    99    年    5     月    18    日
                民事第五庭    審判長法  官  童有德
                                    法  官  古金男
                                    法  官  王重吉
以上正本係照原本作成。
如對本判決上訴，須於收受判決送達後20日內向本院提出上訴書
狀，其未表明上訴理由者，應於提出上訴後20日內向本院提出上
訴理由書（須按他造人數附具繕本）。
上訴時應提出委任律師為訴訟代理人之委任狀。具有民事訴訟法
第466條之1第1項但書或第2項之情形為訴訟代理人者，另應附具
律師及格證書及釋明委任人與受任人有該條項所定關係之釋明文
書影本。
                                    書記官  柯孟伶
中    華    民    國    99    年    5     月    18    日
                                                      Ｓ

司法院資訊處製作；財團法人民間司法改革基金會備份。
